臺灣高等法院刑事判決　　　　　　　　94年度上易字第1070號
上　訴　人
即　被　告　乙○○
選任辯護人　蔡明熙律師
上列上訴人因詐欺案件，不服臺灣板橋地方法院93年度易緝字第
219號，中華民國94年5月23日第一審判決（起訴案號：臺灣板橋
地方法院檢察署90年度偵字第9237號），提起上訴，本院判決如
下：
    主  文
原判決撤銷。
乙○○連續意圖為自己不法之所有，以詐術使人將本人之物交付
，處有期徒刑陸月，如易科罰金，以參佰元折算壹日。
    事  實
一、乙○○明知已無支付或信用能力，仍竟意圖為自己不法之所
    有，並基於概括之犯意，先後自民國（下同）86年7月起迄
    同年9月10日止，佯以經營中古汽車買賣，亟須周轉為由，
    向甲○○借款，使甲○○陷於錯誤，分別交付乙○○合計新
    台幣（下同）255萬元之款項，嗣乙○○並持許宏熀（已由
    臺灣臺北地方法院檢察署檢察官於87年2月18日以86年偵字
    第24744號為不起訴處分確定）簽發，乙○○背書，以富邦
    銀行中山分行帳號第000000000號（原聲請書誤載為大眾銀
    行中和分行帳號第000000000號）為付款人，如附表所示之
    支票17紙予甲○○（其中3紙由甲○○背書轉讓與林好、施
    許玉秀、許黃照香），以資償還。詎支票屆期經提示均遭退
    票，屢經催討，乙○○均置之不理，甲○○始知受騙。
二、案經甲○○訴由臺灣臺北地方法院檢察署檢察官聲請簡易判
    決處刑，經臺灣臺北地方法院改以通常程序審理，於92年2
    月19日以92年度易字第288號諭知管轄錯誤，移送原審法院
    審理。原審法院認為不適宜以簡易判決處刑，改依通常程序
    審理。
    理  由
一、訊據被告乙○○固坦承於前開時間，先後多次向告訴人甲○
    ○借款，並持許宏熀名義簽發之支票作為清償，嗣支票均未
    獲兌現等情不諱，惟矢口否認有詐欺犯行，辯稱：告訴人甲
    ○○係主動要幫助伊，並借與款項。伊當時兼營中古汽車買
    賣，因遭客戶倒帳，始無力清償，並非蓄意行訛。至許宏熀
    當時係伊之員工，每月薪資約2、3萬元，因伊前遭銀行拒絕
    往來，乃向許宏熀借用支票，該支票帳戶係伊與許宏熀相偕
    前往申請云云。
二、惟查：
(一)上開事實，業據告訴人甲○○指訴綦詳，並有支票及退票理
    由單影本各十四紙在卷為憑。
(二)被告交付告訴人甲○○用以清償前開借款之支票，係被告向
    許宏熀借用，二人並相偕前往銀行辦利申請事宜，為被告所
    自承，並經許宏熀証述無異。而許宏熀在富邦銀行中山分行
    設立之第000000000號帳戶，於86年7月23日即已開始退票，
    退票金額45萬元，有該分行94年7月13日台票總字第0940006
    187號函存卷可參，足見被告於86年7月間已無支付票款之能
    力。
(三)被告於原審審理時亦供稱：伊於85、86年間起，因經濟因素
    信用喪失，遭銀行拒絕往來，無從使用票據，其後若有交易
    多用現金，伊與甲○○金錢往來之末期，因無法清償債務，
    始一再開立新支票換回舊支票，展延清償期限等語，足見被
    告當時已無支付或信用能力，仍竟向告訴人借款，嗣後果無
    力清償，足見其在借款初始，即有不法所有之欺罔意圖，並
    已使人陷於錯誤，殆無疑義。
(四)被告雖辯稱：伊當時確有經營中古車行，並提出汽車買賣合
    約書影本為憑，證人黃進添於原審亦證稱：「被告有從事汽
    車買賣業，因為資金上的需求，有向甲○○借貸，金額前後
    總共255萬元。」等語無異（見原審卷第66頁)，惟查：被告
    所供僱用許宏熀擔任員工，每月薪資約2、3萬元云云，與證
    人黃進添於原審證稱：「（你那時候同事有幾人？）主要是
    我在跑外面。（只有你與被告二人？）是的。（所以你沒有
    一個同事叫做許宏熀？）我認識，他跟被告什麼關係，我不
    清楚。（許宏熀在昆明街那邊做什麼？）泡茶、聊天，我跟
    他不是很熟。（許宏熀有無跟你一樣幫被告買賣汽車、跑件
    ？）沒有。」等語不符，尚難認定屬實。至被告提出之汽車
    買賣合約書影本，其交易日期多在93年間，亦無法證明被告
    於向告訴人借款即86年7月起迄同年9月10日止，已有經營汽
    車買賣之事實，被告執此爭辯，尚無足取。至被告固另辯稱
    ：伊因遭客戶倒帳，始無力清償，並非蓄意詐欺云云，證人
    黃進添於原審亦證稱：「（被告問：當時我的經濟狀況還可
    以，後來因為侯西峰向我買第一部賓士車有過戶，第二部沒
    有給錢，經濟狀況才有問題，是不是這樣？）是，我所瞭解
    的是這樣。（你說侯西峰的情況是如何？）情形怎麼我不知
    道，金額我也不清楚，有聽被告提過大約1、2百萬元。」等
    語（見原審94年3月21日筆錄)，但查被告始終無法提出遭客
    戶倒帳之證據以供憑參，且被告證人向許宏熀借用之富邦銀
    行中山分行設立之第000000000號帳戶，自86年7月23日起迄
    87 年5月25日，計退票4百39萬8千元，有前開函文為憑，足
    見被告倒債之金額非祇積欠告訴人之255萬元，是雖依證人
    黃進添證稱：「情形怎麼我不知道，金額我也不清楚，有聽
    被告提過大約1、2百萬。」等語，可認被告遭倒債1、2百萬
    餘元，仍不足作為被告未構成詐欺罪之有利認定。
(五)綜上所述，本案事證明確，被告犯行堪以認定。
三、核被告所為，係犯刑法第339條第1項之詐欺取財罪。被告先
    後多次犯行，時間緊接，手段相若，犯罪構成要件相同，顯
    係基於概括犯意反覆為之，應依連續犯規定論以一罪，並加
    重其刑。
四、原審因以論罪科刑，固非無見。惟查：（一）被告係佯以經
    營汽車買賣，利潤豐厚為由，向甲○○借款，使甲○○陷於
    錯誤，而分別交付乙○○合計255萬元之款項，嗣因無力清
    償，即以合夥經營汽車買賣為由，邀約甲○○投資，雙方約
    定各出資400萬元，甲○○並由前開255萬元之借款抵充一部
    分之出資額等情，已據告訴人指訴在卷，且被告除否認有詐
    欺之故意外，亦不諱言上情，乃原判決事實欄認定被告係以
    經營汽車買賣，利潤豐厚為由，邀約甲○○投資400萬元，
    使甲○○陷於錯誤，而分別交付乙○○合計255萬元之投資
    款項云云，尚有違誤。（二）被告於本院審理期間，已與告
    訴人達成民事上和解，並已償付90 萬元，有和解筆錄及無
    摺交易明細單影本存卷可參，原判決未及審酌上開情狀，逕
    量處被告有期徒刑1年，亦有未妥。被告上訴意旨，否認犯
    罪，固無可取，但查原判決既有上開可議，要屬無可維持，
    應予撤銷改判。爰審酌被告素行，犯罪後仍圖矯飾，卸詞否
    認犯行，惟念其已與告訴人達成民事上和解，賠償部分損害
    ，並衡酌被告的犯罪動機、手段、所生危害等一切情狀，量
    處如主文第2項所示之刑。被告行為後，刑法第41條已於90
    年1月4日修正，同年月10日經總統公布施行，修正後刑法第
    41條規定：「犯最重本刑為5年以下有期徒刑以下之刑之罪
    ，而受6個月以下有期徒刑或拘役之宣告，因身體、教育、
    職業、家庭之關係或其他正當事由，執行顯有困難者，得以
    1元以上3元以下折算1日，易科罰金。但確因不執行所宣告
    之刑，難收矯正之效，或難以維持法秩序者，不在此限。」
    「併合處罰之數罪，均有前項情形，其應執行之刑逾6月者
    ，亦同」；該規定與修正前刑法第41條規定：「犯最重本刑
    為3年以下有期徒刑以下之刑之罪，而受6個月以下有期徒刑
    或拘役之宣告，因身體、教育、職業或家庭之關係，執行顯
    有困難者，得以1元以上3元以下折算1日，易科罰金。」，
    比較，以修正後之規定較有利於被告，依刑法第2條第1項前
    段之規定，應適用裁判時之法律即修正後之刑法第41條之規
    定，對被告前開所處之刑諭知易科罰金之折算標準。
據上論斷，應依刑事訴訟法第369條第1項前段、第364條、第299
條第1項前段，刑法第56條、第339條第1項，第2條第1項前段，
罰金罰鍰提高標準條例第1條前段、第2條，判決如主文。
本案經檢察官呂光華到庭執行職務。
中　　華　　民　　國　　94　　年　　11　　月　　2 　　日
　　              刑事第二十庭  審判長法  官  陳貽男
                                      法  官  邱志平
                                      法  官  高明哲
以上正本證明與原本無異。
不得上訴。
                                      書記官  李垂福
中　　華　　民　　國　　94　　年　　11　　月　　3 　　日
附錄本案論罪科刑法條全文
刑法第339條 (普通詐欺罪)
意圖為自己或第三人不法之所有，以詐術使人將本人或第三人之
物交付者，處五年以下有期徒刑、拘役或科或併科一千元以下罰
金。以前項方法得財產上不法之利益或使第三人得之者，亦同。
前二項之未遂犯罰之。
附表：（付款銀行：富邦商業銀行中山分行；帳號：000000000
      號，戶名：許宏熀）
┌─┬─────┬────┬────┬───┬────┬───┐
│編│票　　　號│發 票 日│退 票 日│發票人│金    額│執票人│
│號│          │        │        │      │(新臺幣)│      │
├─┼─────┼────┼────┼───┼────┼───┤
│１│AA0000000 │86.08.26│86.10.02│許宏熀│20萬元  │甲○○│
├─┼─────┼────┼────┼───┼────┼───┤
│２│AA0000000 │86.08.28│86.10.02│許宏熀│30萬元  │甲○○│
├─┼─────┼────┼────┼───┼────┼───┤
│３│AA0000000 │86.09.04│86.10.02│許宏熀│30萬元  │甲○○│
├─┼─────┼────┼────┼───┼────┼───┤
│４│AA0000000 │86.09.13│86.09.13│許宏熀│5萬元   │甲○○│
├─┼─────┼────┼────┼───┼────┼───┤
│５│AA0000000 │86.09.13│86.09.13│許宏熀│5萬元   │甲○○│
├─┼─────┼────┼────┼───┼────┼───┤
│６│AA0000000 │86.09.15│86.09.15│許宏熀│2萬元   │甲○○│
├─┼─────┼────┼────┼───┼────┼───┤
│７│AA0000000 │86.09.21│86.09.22│許宏熀│20萬元  │甲○○│
├─┼─────┼────┼────┼───┼────┼───┤
│８│AA0000000 │86.09.24│86.09.24│許宏熀│20萬元  │甲○○│
├─┼─────┼────┼────┼───┼────┼───┤
│９│AA0000000 │86.09.25│86.09.25│許宏熀│2萬元   │甲○○│
├─┼─────┼────┼────┼───┼────┼───┤
│１０│AA0000000 │86.09.25│86.09.25│許宏熀│11萬元  │甲○○│
├─┼─────┼────┼────┼───┼────┼───┤
││AA0000000 │86.09.28│86.09.30│許宏熀│20萬元  │甲○○│
├─┼─────┼────┼────┼───┼────┼───┤
││AA0000000 │86.10.02│86.10.02│許宏熀│30萬元  │林　好│
├─┼─────┼────┼────┼───┼────┼───┤
││AA0000000 │86.10.05│不　　詳│許宏熀│10萬元  │施許玉│
│  │          │        │        │      │        │秀    │
├─┼─────┼────┼────┼───┼────┼───┤
││AA0000000 │86.10.06│86.10.06│許宏熀│10萬元  │甲○○│
├─┼─────┼────┼────┼───┼────┼───┤
││AA0000000 │86.10.06│86.10.06│許宏熀│10萬元  │甲○○│
├─┼─────┼────┼────┼───┼────┼───┤
││AA0000000 │86.10.12│86.10.13│許宏熀│20萬元  │甲○○│
├─┼─────┼────┼────┼───┼────┼───┤
││AA0000000 │86.10.12│86.10.13│許宏熀│10萬元  │許黃照│
│  │          │        │        │      │        │香    │
└─┴─────┴────┴────┴───┴────┴───┘
